臺灣臺北地方法院民事判決
108年度建字第237號
原      告  羅苡婷  

            賴其均  
            賴威瑞  
共      同
訴訟代理人  葉繼學律師
被      告  陞築建設開發股份有限公司

法定代理人  謝維賢  
被      告  合國營造股份有限公司

法定代理人  謝維賢  
共      同
訴訟代理人  柏有為律師
            施旻孝律師
上列當事人間請求損害賠償等事件，本院於民國110年12月20日
言詞辯論終結，判決如下：
    主      文
被告應連帶給付原告新臺幣壹佰貳拾伍萬貳仟貳佰陸拾捌元，及
其中新臺幣玖拾玖萬柒仟肆佰零陸元自民國一百零八年六月二十
五日起，暨其餘新臺幣貳拾伍萬肆仟捌佰陸拾貳元自民國一百零
九年十二月十七日起，均至清償日止，按年息百分之五計算之利
息。
原告其餘之訴駁回。
訴訟費用由被告連帶負擔百分之八十九，餘由原告負擔。
本判決第一項於原告以新臺幣肆拾貳萬元或同額之臺灣銀行可轉
讓定期存單預供擔保後，得假執行。但被告如以新臺幣壹佰貳拾
伍萬貳仟貳佰陸拾捌元為原告預供擔保，得免為假執行。
原告其餘假執行之聲請駁回。
    事實及理由
一、按訴狀送達後，原告不得將原訴變更或追加他訴，但擴張或
    減縮應受判決事項之聲明者，不在此限，民事訴訟法第255
    條第1項第3款定有明文。本件原告起訴時聲明：㈠被告應連
    帶給付原告新臺幣（下同）131萬1115元，及自起訴狀繕本
    送達翌日起至清償日止，按年息5%計算之利息。㈡願供現金
    或等值之臺灣銀行可轉讓定期存單為擔保，請准宣告假執行
    （本院卷一第12頁）。嗣於民國109年12月14日具狀變更第1
    項聲明為：被告應連帶給付原告156萬2000元，及其中131萬
    1115元自起訴狀繕本送達翌日起，暨其餘25萬0885元自民事
    擴張聲明暨部分請求撤回狀繕本送達翌日起，均至清償日止
    ，按年息5%計算之利息（本院卷二第142頁）。復於110年2
    月22日具狀變更第1項聲明為：被告應連帶給付原告156萬20
    00元，及其中115萬2806元自起訴狀繕本送達翌日起，暨其
    餘40萬9194元自民事擴張聲明暨部分請求撤回狀繕本送達翌
    日起，均至清償日止，按年息5%計算之利息（本院卷二第32
    8至329頁）。又於110年7月22日具狀變更第1項聲明為：被
    告應連帶給付原告140萬7668元，及其中115萬2806元自起訴
    狀繕本送達翌日起，暨其餘25萬4862元自民事擴張聲明暨部
    分請求撤回狀繕本送達翌日起，均至清償日止，按年息5%計
    算之利息（本院卷二第386頁）。核原告上開聲明變更，屬
    減縮及擴張應受判決事項之聲明，核與上開規定相符，應予
    准許。
二、原告主張：伊等為臺北市○○區○○○路0段0巷00號1樓（含地下
    室）及2樓等建物（下稱系爭建物）之公同共有所有權人，
    被告陞築建設開發股份有限公司（下稱陞築公司）為緊鄰系
    爭建物之臺北市○○區○○段○○段000○0○地號土地新建地上7層
    及地下1層建物工程（下稱系爭工程，領有臺北市政府都市
    發展局106年建字第0095號建造執照）之起造人及定作人，
    被告合國營造股份有限公司（下稱合國公司）則為系爭工程
    之承造人及承攬人。系爭建物於被告施工前之傾斜值為0，
    詎於106年起，被告在系爭工程之基地開挖施工後，造成系
    爭建物之牆、梁、柱、平頂、地坪出現裂紋、龜狀分布紋及
    裂縫，及牆面磁磚出現剝離、破損及裂紋等損害，並造成系
    爭建物向系爭工程之基地傾斜，最大傾斜值達1/839，且產
    生1.63公分及1.15公分之地層下陷。合國公司為系爭工程承
    攬人，為營造、建築與土木等工程承攬業務之專業者，於施
    工中未依建築法第69條及建築技術規則建築構造篇第62條規
    定，為必要之防護措施，以防止系爭建物受損，施工具有過
    失，依民法第184條第2項規定應負損害賠償責任；陞築公司
    為系爭工程之起造人及定作人，因系爭工程施工，致毗鄰之
    系爭建物受損，類推適用民法第794條規定，應推定陞築公
    司定作或指示有過失，且陞築公司將系爭工程交由合國公司
    承攬施作，應知相鄰之系爭建物受損可能性較一般建築情形
    為高，需更加注意避免，竟怠於注意，其定作自有過失，依
    民法第184條第2項規定應負損害賠償責任；亦即，系爭工程
    為興建地下1層及地上7層之高樓建築，於興建高樓層建築工
    程時，其挖土施工足以動搖損壞鄰地房屋，為一般人皆知之
    事，從而定作人委託建築師設計及交付承攬人施工時，均應
    注意建築師及承攬人之能力，並應注意工程之進行安全，以
    免加害於鄰房，怠於此項注意即為定作有過失；又系爭建物
    自74年7月建築完成以降，至被告於106年施工時已屬近32年
    高齡之老舊房屋，系爭建物屬較早期之RC構造，地上5層地
    下1層，構造與配筋均依早期規範設計其耐震能力較現行設
    計規範較弱，因此於系爭工程之工址進行深開挖更需妥為慎
    重且鄰房防護。是依沈陷、傾斜及損害現象，系爭建物之前
    揭損害與系爭工程之施工有關。陞築公司將系爭工程交由合
    國公司承攬施作，應知鄰房受損之可能性較一般建築情形為
    高，需更加注意避免，竟怠於注意，其定作自有過失，應依
    民法第184條第2項負損害賠償責任。被告對於伊等受損之原
    因均有過失，為共同侵權行為人，伊等得依民法第185條第1
    項前段、第184條第2項規定，請求被告連帶負損害賠償責任
    。原告所受損害及應受賠償金額：㈠自行鑑定費用15萬5400
    元：系爭建物之損壞原因、責任及回復原狀之方法及費用估
    算，均有賴專業技師鑑定評估，系爭建物損壞回復之鑑定費
    用應屬民法第213條第3項規定之必要費用。且陞築公司於10
    7年11月26日函知伊等同意且認有必要辦理鑑定。故伊等向
    台北市結構工程工業技師公會（下稱結構技師公會）申請鑑
    定所支出費用15萬5400元，應由被告負擔。㈡系爭建物損壞
    回復原狀之修復費用35萬7406元：經結構技師公會鑑定報告
    （下稱系爭鑑定報告），系爭建物損壞所需之B1F、1F、2F
    修復費用合計35萬7406元，應由被告負擔。㈢系爭建物受損
    害之交易價格減損89萬4862元：系爭建物因被告施工受損傾
    斜值達1/839，無法完全回復原狀，依法院囑託之鑑定機關
    遠見不動產估價師事務所（下稱遠見估價事務所）鑑定，認
    定系爭建物受損傾斜後之交易價值減損合計89萬4862元，應
    由被告負責賠償。為此，爰依民法第184條第2項、第185條
    第1項前段規定請求被告連帶給付原告前揭損害等語。並聲
    明：㈠被告應連帶給付原告140萬7668元，及其中115萬2806
    元自起訴狀繕本送達翌日起，其餘25萬4862元自民事擴張聲
    明暨部分請求撤回狀繕本送達翌日起，均至清償日止，按年
    息5%計算之利息。㈡願供現金或等值之臺灣銀行可轉讓定期
    存單為擔保，請准宣告假執行。
三、被告則以：伊等對於系爭鑑定報告測量之傾斜率、沉陷量（
    遠低於標準容許值，對於建築物安全無立即之危害）等情並
    不爭執，然對於系爭鑑定報告估算之修復費用項目及數額予
    以爭執。系爭鑑定報告所列B1F、1F、2F有多處裂縫、油漆
    剝落及磁磚破損，係系爭工程施工前之既存狀態（見本院卷
    一第435至436頁），系爭鑑定報告之修復費用51萬5715元，
    應扣除系爭建物在被告施工前既存損壞所需修復費用8萬051
    7元，及外牆公設修復費用14萬0052元，屬可歸責於被告之
    修復費用應為29萬5146元。又被告委請訴外人盛得工程行到
    場評估確認修復所需費用僅27萬3000元，故修復費用應以此
    數額為準。另，原告請求之自行鑑定費用部分：依107年11
    月6日協調會議結論，係交由原告自行決定是否尋求第三方
    公證單位進行鄰損鑑定，並無任何強制性。被告於107年11
    月26日函覆原告說明待原告聘請第三方公證單位完成鑑定報
    告後，據為承擔應負之相關責任，並無承諾願為原告支付起
    訴前之鑑定開銷。又結構技師公會鑑定報告僅為起訴前作為
    原告證明資料之佐證性質，並非必要條件，亦非訴訟繫屬後
    由法院正式函囑公正單位鑑定所踐履之證據調查程序。縱原
    告於起訴前確有繳付鑑定費用15萬5400元，惟與所受財產權
    損害不具有相當因果關連，且非必要支出，不應由被告承擔
    。再者，原告請求之系爭建物交易價格減損部分：系爭建物
    之結構安全並無立即危害，而得於修復完成後，依原有設計
    條件下繼續正常使用，是系爭建物之使用效能回復原狀，未
    受到任何影響，對市場交易價值應不致有所減損。且系爭建
    物最大傾斜率為1/839，最大沉陷量為1.63公分，遠低於標
    準傾斜率容許值1/200，及一般RC建築物筏式基礎之容許沉
    陷量30公分，是除修復費用之工程性補償外，應不致發生交
    易價值減損。且依內政部所頒訂101年10月成屋買賣契約書
    範本，於建物現況確認書所示欄位，除滲漏水、海砂屋、輻
    射屋等重大房屋瑕疵事項外，並無類此遠低於容許標準值之
    傾斜率、沉陷量之勾選欄位，可佐證本件並不會發生交易價
    值貶損。並自系爭工程106年6月間申報開工至108年6月原告
    提起本件訴訟期間，共發生44次有官方紀錄之地震，亦會影
    響系爭建物造成輕微傾斜。本件不存在傾斜率超過1/200容
    許標準值之情狀，然估價報告書採用明顯高於1/200容許標
    準值之3個案例（1/61、1/76、1/93.3）作為比較基準，再
    以修正結果推導出減損率，無非將危及結構安全之案例，與
    不涉及結構安全之本件混為一談，應不具參考價值，且調整
    率超過15%、30%，違反不動產估價技術規則第25條。又臺北
    市建築物工程施工損害鄰房鑑定手冊所定標準可作為參考，
    則傾斜率低於1/200者，無須估列非工程性補償費用。估價
    報告書認為銀行貸款成數會因此降低20%，但未提出實證資
    料，顯屬臆測。系爭建物作為防空避難室之地下層面積大於
    第1層面積，然估價報告書未分層估算價值，概依同一單價
    計算總價，灌水市場價值，造成污名價值減損金額亦屬失真
    。估價報告書就污名效果具備顯著性，並未按步驟分析，且
    依內政部訂頒之成屋買賣契約書範本，對於重大房屋瑕疵事
    項，並無傾斜率、沉陷量之勾選欄位。在核算非工程性補償
    之交易價值減損時，應將原有損壞之影響金額扣除，詎料估
    價報告書竟未算入等語置辯。並聲明：㈠原告之訴駁回。㈡如
    受不利之判決，願供擔保請准宣告免為假執行。
四、查，原告為系爭建物之公同共有所有權人，陞築公司為系爭
    工程之起造人，合國公司為系爭工程之承造人等情，各有系
    爭建物及其坐落土地之所有權狀及謄本、系爭工程之工程告
    示牌照片、建造執照申請書及存根等在卷可證（本院卷一第
    25至47頁、第519至525頁；本院卷一第49頁、卷二第483至4
    99頁），復為兩造所不爭執，是上情堪信為真實。
五、得心證之理由：
　　原告主張被告於系爭建物旁施作系爭工程時，違反建築法第
    69條、建築技術規則建築構造篇第62條及民法第794條等規
    定，致系爭建物受有損害，爰依民法第184條第2項、第185
    條第1項規定，請求被告連帶賠償140萬7668元等情，為被告
    所否認，並以前情置辯。茲析述如下：
㈠、原告主張合國公司違反建築法第69條、建築技術規則建築構
    造篇第62條規定，依民法第184條第2項規定，請求合國公司
    賠償修復費用35萬7406元、交易價格減損89萬4862元部分，
    為有理由；至請求自行鑑定費用15萬5400元部分，則為無理
    由：
　⒈系爭建物損壞係因合國公司於系爭工程施工不當所致，合國
    公司應負賠償責任：
　⑴按違反保護他人之法律，致生損害於他人者，負賠償責任。
    但能證明其行為無過失者，不在此限。民法第184條第2項定
    有明文。次按建築物在施工中，鄰接其他建築物施行挖土工
    程時，對該鄰接建築物應視需要作防護其傾斜或倒壞之措施
    。挖土深度在一公尺半以上者，其防護措施之設計圖樣及說
    明書，應於申請建造執照或雜項執照時一併送審。基礎設計
    及施工應防護鄰近建築物之安全。設計及施工前均應先調查
    鄰近建築物之現況、基礎、地下構造物或設施之位置及構造
    型式，為防護設施設計之依據。凡從事建築物之新建、增建
    、改建、修建及拆除等行為時，應於其施工場所設置適當之
    防護圍籬、擋土設備、施工架等安全措施，以預防人命之意
    外傷亡、地層下陷、建築物之倒塌等而危及公共安全。建築
    法第69條、建築技術規則建築構造編第62條第1項、建築技
    術規則建築設計施工編第150條分別定有明文。依上開規定
    ，建築工程之承造人於施工前，應對鄰近土地之建築物現狀
    、基礎、地下構造物或設施等進行調查分析，作為設置防護
    措施之依據；並應於建築物開挖施工期間，就鄰接之其他建
    築物作適當及必要防護其傾斜或倒壞之措施，以避免鄰近建
    築物因施工而造成傾斜及沉陷等損壞；於拆除建築物時，應
    有維護施工安全之設施；並於從事建築物之新建、增建、改
    建、修建及拆除等行為時，於施工場所設置適當之防護及安
    全措施，以預防人命之意外傷亡、地層下陷、建築物之倒塌
    等而危及公共安全。是以，上開建築相關法規係為防止危害
    他人權益或禁止侵害他人權益為目的，自屬民法第184條第2
    項所謂保護他人之法律。　　
　⑵查，結構技師公會鑑定略以：「鑑定標的物因鄰地新建建築
    工程（即系爭工程）地下開挖施工造成之損害，分析結果如
    下所述：1.鑑定標的物傾斜測量測點複測成果與施工前現況
    鑑定成果比對…⑴施工前現況鑑定於鑑定標的物共施作S3～S5
    等3傾斜測點，本次複測S3～S5等3傾斜測點，其傾斜率變化
    值約介於1/12020～1/839。其中S4、S5有微向工地開挖方向
    傾斜趨勢，最大傾斜率發生於S4，傾斜值約為1/839。S3有
    微向重慶南路3段3巷方向傾斜趨勢，傾斜值約為1/12020。
    綜合鑑定標的物兩方向之最大傾斜率約為1/839，小於一般
    建築物傾斜容許值1/200，標的物傾斜值尚在傾斜容許範圍
    內。⑵另參考新建工程安全監測系統報告書及傾斜量變化歷
    時曲線圖（監測期間自107年1月至107年4月），置於標的物
    之傾斜儀T1，於地下開挖監測過程中1-3向（垂直開挖面方
    向）之傾斜量變化最大約為255"，即傾斜率變化值最大約為
    1/808，2-4向（平行開挖面方向）之傾斜量變化最大約為40
    0"，即傾斜率變化值最大約為1/516。其傾斜變化值亦均尚
    在傾斜容許值1/200範圍內。2.鑑定標的物水準測量測點複
    測成果與施工前現況鑑定成果比對…⑴施工前現況鑑定於鑑定
    標的物共施作H6、H7等2水準測點，本次複測H6、H7等2水準
    測點，H6測點沉陷量約為1.63公分，H7測點沉陷量約為1.15
    公分。其沉陷量小於一般RC筏式基礎之容許沉陷量30CM，尚
    在一般RC建築物沉陷量容許範圍。⑵另參考新建工程安全監
    測系統報告書及沉陷觀測點沉陷變化歷時曲線圖（監測期間
    自107年1月至107年4月），於地下開挖施工過程中各沉陷觀
    測點沉陷量並無過大之情形。地下開挖監測過程中於標的物
    附近地表之沉陷觀測點S6、S12、S13之最大沉陷量分別約為
    0.47cm、0.34cm、2.88cm。其沉陷量小於一般RC筏式基礎之
    容許沉陷量30cm，尚在一般RC建築物沉陷量容許範圍。3.鑑
    定標的物現況損壞會勘部分：…⑴鑑定標的物B1F室內現況損
    壞主要為牆、梁、平頂、柱之裂紋（含龜狀分佈紋），主要
    結構梁、柱之裂紋寬度均在結構有害裂縫寬度0.3mm以下。
    較大裂縫則發生於極少部分牆表面粉刷層（因粉刷層拱起剝
    離），部分磨石子地坪表面有約0.6mm～1.0之裂縫。B1F梯間
    牆磁磚局部有拱起剝離現象。⑵鑑定標的物1F室內現況損壞
    主要為牆、梁、平頂之裂紋（部分牆裝修材為磁磚），主要
    結構梁之裂紋寬度均在結構有害裂縫寬度0.3mm以下。有一
    處較大者為磚牆與平頂（梁）之施工界面縫。1F庭院非屬主
    要建物部分之圍牆、階梯等，可能因基礎較淺或無基礎，界
    面接縫有分離現象，前後院PC地坪有裂縫，前院PC地坪裂縫
    大部分於施工前即已存在。另後院有一處污管接頭有滲漏現
    象。⑶鑑定標的物2F室內現況損壞主要為牆、地坪之裂紋（
    部分修材為磁磚與地磚），裂紋寬度均在0.3mm以下。部分
    接縫為不同裝修材之界面縫，部分地坪木地板裝修材有剝（
    脫）落現象。…4.綜合上述：⑴…鑑定標的物結構體屋角之傾
    斜率往工地開挖方向略有增加、水準測點有沉陷現象，標的
    物之損害瑕疵亦有增加，研判標的物之損害，係與106建字
    第0095號建造執照新建工程地下開挖之施工有關。⑵本次複
    測鑑定標的物屋角最大傾斜率約為1/839，小於一般建築物
    傾斜容許值1/200，標的物傾斜值尚在傾斜容許範圍內。複
    測水準測點之最大沉陷量約為1.63公分，小於一般RC建築物
    筏式基礎之容許沉陷量30cm，尚在一般RC建築物筏式基礎沉
    陷量容許範圍。以上均與現場會勘時，並未發現明顯結構性
    破壞相符。⑶標的物較大之裂縫瑕疵發生於非主要結構部分
    ，包括牆磁磚裂縫與二工施工界面裂縫。標的物主要結構梁
    、柱與結構牆並未發現裂縫寬度明顯大於0.3mm之有害裂縫
    ，梁、柱之裂縫研判可能為裝修面材（粉刷層）之裂縫，或
    不同材質間之界面縫，或裝修層之面材拱（鼓）起，對建築
    物結構安全應無立即之危害，其影響為標的物之使用性與耐
    久性。…」等情，有系爭鑑定報告在卷可證（見本院卷一第7
    1至77頁）。依此可知，系爭建物因系爭工程基地地下開挖
    施工作業，致使系爭建物向開挖基地之傾斜率增加（最大傾
    斜率增加1/839）及地層下陷（最大沉陷量約為1.63公分）
    ，並造成系爭建物之梁、柱、牆、平頂、地坪發生裂紋，牆
    面磁磚裂損、拱起、剝離等損壞等事實，足認合國公司於基
    地開挖及構築系爭工程之地下結構體施工期間未為適當之防
    護及安全措施，致系爭建物發生上開傾斜、沉陷及損壞等情
    。合國公司自已違反上揭建築法第69條、建築技術規則建築
    構造編第62條第1項、建築技術規則建築設計施工編第150條
    等規定。是以，原告主張合國公司違反上開保護他人之法律
    規定致其受有損害，依民法第184條第2項規定請求合國公司
    應負侵權行為損害賠償責任，即屬有據。
　⒉原告得請求被告賠償系爭建物修復費用35萬7406元：
　⑴原告主張依鑑定報告鑑定結果，被告應賠償修繕系爭建物之B
    1F、1F、2F之修復費用35萬7406元等語，係依鑑定報告有關
    損害修復費用估算：「…鑑定標的物各戶損壞修復費用估算
    表詳附件十三，各戶損害修復費用估算結果如下：⑴台北市○
    ○○路○段0巷00號B1F：14萬6161元。⑵台北市○○○路○段0巷00
    號1F：12萬2212元。⑶台北市○○○路○段0巷00號2F：8萬9033
    元。」及各損害修復費用估算表等在卷可查（分見本院卷一
    第77頁、第325、327、329頁），依此，系爭建物因系爭工
    程致生前開各損壞所需修復合計35萬7406元（計算式：14萬
    6161元＋12萬2212元＋8萬9033元＝35萬7406元）。　
　⑵被告雖辯稱系爭建物1F修繕金額應扣除既有磁磚裂縫修繕費
    用，故應扣除「牆貼磁磚修補」4萬2560元、「SILICON填補
    」360元、「牆磁磚及底層砂漿打除」1萬5300元；並應扣除
    地坪既有裂縫修繕費用，故應扣除「地坪1：3水泥粉刷修復
    （含打毛）」2000元、「無收縮水泥填補」2625元等語（本
    院卷二第56至57頁）。並提出盛得工程行108年5月4日估價
    單為佐（見本院卷一第485至493頁）。惟查：
　①「牆貼磁磚修補」4萬2560元、「SILICON填補」360元、「牆
    磁磚及底層砂漿打除」1萬5300元部分：被告以結構技師公
    會之108年3月施工損害修復鑑定報告書第81頁編號18照片（
    見本院卷一第225頁），與106年4月台灣省土木技師公會鄰
    房現況鑑定報告書附件6-3編號1照片（外放之被證24編頁附
    件6-3）之磁磚裂縫係位於同一位置，執為其屬既存損壞之
    論據云云。惟查，觀之上開施工前後之現場照片，可見二者
    之窗戶邊緣至牆壁轉角間壁面磁磚塊數並不相同，被告前開
    所辯之鑑定前照片與施工損害修復鑑定報告書，顯非相同位
    置。則被告辯以結構技師公會鑑定報告書乃將舊有缺損納入
    估算修補費用云云，洵難採憑。
　②「地坪1：3水泥粉刷修復（含打毛）」2000元、「無收縮水
    泥填補」2625元部分：被告以結構技師公會之108年3月施工
    損害修復鑑定報告書第85頁編號25照片（見本院卷一第233
    頁），與106年4月台灣省土木技師公會（施工前）鄰房現況
    鑑定報告書附件6-7編號9、10照片（外放之被證24編頁附件
    6-7）之地坪裂縫係位於同一位置，檢視上開施工前後之現
    場照片，顯示二者地坪裂縫之走勢一致，而堪認屬同一位置
    之既存損壞，應非系爭工程施工所致等語。惟查，依結構技
    師公會之108年3月施工損害修復鑑定報告書第70、71頁之系
    爭建物1樓建築物鑑定調查紀錄表及照片說明表（見本院卷
    一第203、205頁），與地坪損壞有關之照片則有編號21、25
    等2處（見本院卷一第229、233頁），其中編號21之照片中
    經鑑定機關以告示牌顯示瑕疵位置為地坪裂縫，另編號25之
    照片中鑑定機關則未以告示牌標示，且註記「沒有算入」之
    文字，已有明顯不同；況就系爭建物既存損壞究有無於鑑定
    報告書中納入估算修補費用乙節，經結構技師公會以108年5
    月14日(108)北結師銘(十三)字第1080428號函說明略以：「
    一、檢視台端來函附件中有關施工前現況鑑定資料，經查本
    會於鑑定時均已進行施工前、後資料比對，…二、本會於上
    述報告書中之損害修復費用估算，亦係為施工前、後資料比
    對之結果。」（見本院卷一第565至567頁）。準此，可認結
    構技師公會辦理鑑定估算修復費用時，已考量及比對系爭建
    物於系爭工程施工前、後之損壞情形，並據以估算因系爭工
    程施作所致之修繕費用，應無將舊有損壞部分納入計算；亦
    即上開修補費用應係針對編號21照片之地坪損壞，並未包含
    編號25照片之既有地坪損壞。從而，被告辯稱應扣除此部分
    費用，亦無可採。
　③又被告雖辯稱鑑定報告有關「利潤、稅捐及管理費用」以15%
    計算過高，應以10%計算；及經其委請盛得工程行到場評估
    ，實際施作修復金額低於鑑定報告所列費用云云。然查，結
    構技師公會係參考臺北市建築物工程施工損害鄰房鑑定手冊
    之原則進行工程性費用估算，尚非無稽，並依其工程專業知
    識及經驗，估算一般合理之修繕費用，應足參採；況「利潤
    、稅捐及管理費用」之百分比若干，並非法所明定，且於交
    易習慣上亦無固定比例可參。又被告自行以委託盛得工程行
    進行估價金額，並非法院囑託鑑定結果，其公正性及專業性
    已非無疑，又被告未能具體指明上開鑑定結論有何錯謬之情
    ，則被告前開所辯，復無可採。　　
　④綜上，被告主張應扣除上開費用云云，自無可採。
　⒊原告得請求賠償交易價值減損為89萬4862元：　　　
　⑴按物被毀損時，被害人得請求賠償其物因毀損所減少之價額
    ，民法第196條定有明文，且不排除民法第213至215條之適
    用。又「損害賠償之目的在於填補所生之損害，其應回復者
    ，係損害事故發生前之應有狀態，自應將事故發生後之變動
    狀況悉數考量在內。故於物被毀損時，被害人除得請求修補
    或賠償修復費用，以填補技術性貶值之損失而回復物之物理
    性原狀外，就其物因毀損所減少之交易價值，亦得請求賠償
    ，以填補交易性貶值之損失而回復物之價值性原狀。」（最
    高法院93年度台上字第381號判決參照）。復按損害賠償之
    目的在於填補所生之損害，其應回復者，係損害事故發生前
    之應有狀態，自應將事故發生後之變動狀況悉數考量在內。
    故於物被毀損時，被害人除得請求修補或賠償修復費用，以
    填補技術性貶值之損失而回復物之物理性原狀外，就其物因
    毀損所減少之交易價值，亦得請求賠償，以填補交易性貶值
    之損失而回復物之價值性原狀（最高法院106年度台上字第2
    099號判決意旨可資參照）。
　⑵查，系爭建物因系爭工程施工行為而受有前開損害，且傾斜
    率最大增加為1/839及地層最大沉陷量為1.63公分等情，已
    如前述；被告雖辯稱臺北市建築物工程施工損害鄰房鑑定手
    冊認傾斜率未達1/200即無須估算非工程性補償金額云云，
    然所謂不需估列非工程性補償，僅表示在一般傾斜率未達1/
    200之情形，因傾斜程度輕微，故計算補償費用時，得無須
    估列非工程性補償，並非指在任何傾斜率未達1/200之情形
    ，即無造成交易價值貶損之可能，仍應依個案實際狀況評估
    認定，而不能逕依前揭標準否定有交易價值貶損之情形，是
    被告前揭抗辯，應非可採。　　
　⑶依估價報告書記載：「㈩瑕疵情況價值評估結果：…勘估標的
    結構體依測量結果有傾斜情形，其最大傾斜率為1/839，鑑
    定標的物經謝榮修及鍾明堂等兩位結構技師勘察測量後認為
    有傾斜情形，屬於瑕疵不動產，造成交易性價值之減損，依
    據瑕疵不動產價值減損評估流程，本案分別採用比較法及折
    現現金流量分析法進行評估後，先評估出勘估標的因瑕疵造
    成之價值減損比率，再依據勘估標的正常情況價值，計算勘
    估標的因瑕疵問題造成之價值減損金額。1.污名價值減損率
    決定：經比較法評估勘估標的污名減損比率為1.87%，另外
    以折現現金流量分析法評估勘估標的污名減損比率為1.63%
    ，因比較法均採用市場實際瑕疵交易案例佐證性較佳、信賴
    度較高，但案例之傾斜率與本案差異略大；折現現金流量分
    析法係考量，因瑕疵情形對相關可能參數差異變動後，對勘
    估標的價值之影響，整體信賴度稍差，綜合上述，給予比較
    法與收益法相同權重，決定勘估標的因瑕疵問題造成污名價
    值減損比率為1.75%，…2.污名價值減損金額：依據本案評估
    無瑕疵情況之合理正常市價，乘上勘估標的因瑕疵情況造成
    之污名價值減損金額率後，即可評估出勘估標的污名價值減
    損金額為1,049,195元（無瑕疵情況之正常價格59,953,997
    元×污名價值減損率1.75%＝污名價值減損金額1,049,195元）
    。…」（見估價報告書第76至77頁），及補充鑑定事項說明
    記載：「另請貴所以本件起訴時點即108年6月12日為價格基
    準點為補充鑑定。回應：1.108年6月12日之評估總價為58,1
    07,895元，…2.108年6月12日之價值減損金額為894,862元（
    無瑕疵情況之正常價格58,107,895元×污名價值減損率1.54%
    ＝污名價值減損金額894,862元）…」（見本院卷二第360頁）
    。是依前開專業之知識及經驗分析，系爭建物因系爭工程施
    工不當之損鄰事件造成之損壞，於修復得修復之損壞後，仍
    有交易性價值貶值即污名化之瑕疵存在；並採用比較法、收
    益法等估價方法進行系爭建物之正常情況價格評估，再以比
    較法及折現現金流量分析法推算系爭建物之瑕疵情況價格，
    以推估起訴時即108年6月12日之交易價值減損金額89萬4862
    元。故原告得請求本項交易價值減損金額為89萬4862元。
　⑷除前述外，被告另指估價報告書有下列違誤而不足參採云云
    ，惟均難認有理，分述如下：
  ①估價報告書採用傾斜率明顯高於1/200之3個案例（1/61、1/7
    6、1/93.3）作為比較基準，且調整率超過15%、30%，乃違
    反不動產估價技術規則第25條乙節：按不動產估價技術規則
    第25條規定：「試算價格之調整運算過程中，區域因素調整
    、個別因素調整或區域因素及個別因素內之任一單獨項目之
    價格調整率大於百分之十五，或情況、價格日期、區域因素
    及個別因素調整總調整率大於百分之三十時，判定該比較標
    的與勘估標的差異過大，應排除該比較標的之適用。但勘估
    標的性質特殊或區位特殊缺乏市場交易資料，並於估價報告
    書中敘明者，不在此限。」，同法第19條第4款規定：「四
    、個別因素調整：以比較標的之價格為基礎，就比較標的與
    勘估標的因個別因素不同所產生之價格差異，逐項進行之分
    析及調整。」。就此被告所為指摘，經鑑定單位以110年5月
    5日110估字第050501號函補充說明略以：「但綜觀實價登錄
    資料中，雖有傾斜瑕疵屋交易案例存在，但多數未標註其傾
    斜度，致難以進行比較而無法供做為比較案例使用。另就價
    值減損率部分，經計算三個瑕疵案例之價值減損率分別為12
    .87%、12.31%、7.71%，但因此三個瑕疵案例之傾斜率與本
    案標的之傾斜率相差極大，於比較調整以決定本案標的之價
    值減損率時，其調整幅度分別為-88.1%、-86.4%及-84.4%，
    因此項調整係數較大，故於報告書中加註說明，惟該項修正
    率是對傾斜造成的價值減損率進行調整，並非對勘估標的之
    價格做調整，經計算後本案勘估標的與比較標的間因傾斜率
    差異對價格減損之個別因素修正係數分別為1.87%、2.23%及
    1.56%，尚無超過技術規則第25條規定之情事。」（見本院
    卷二第351至352頁）。由此可知，鑑定單位已就參考案例之
    傾斜率個別因素調整，其最終結果為分別為1.87%、2.23%及
    1.56%，均未達15%以上，至於-88.1%、-86.4%及-84.4%應僅
    係計算過程中所使用數值，乃與上開個別因素之價格調整率
    有別；再者，縱有價格調整率大於15%之情事，然依不動產
    估價技術規則第25條後段所定「但勘估標的性質特殊或區位
    特殊缺乏市場交易資料，並於估價報告書中敘明者，不在此
    限。」，對此鑑定單位係以「但綜觀實價登錄資料中，雖有
    傾斜瑕疵屋交易案例存在，但多數未標註其傾斜度，致難以
    進行比較而無法供做為比較案例使用。」，綜上，難謂估價
    報告書之鑑價方法違反不動產估價技術規則第25條規定。是
    被告所為執摘，尚難採憑。
　②估價報告書認為銀行貸款成數會因此降低20%，但未提出實證
    資料乙節：經鑑定單位以上開號函補充說明略以：「故銀行
    為降低呆帳損失之風險，對於瑕疵物件會以拒絕放款或降低
    放款成數等方式因應，…，銀行業者之間並無一定的處理模
    式。…，對於還款能力不足的借款人，動輒降低貸款額度一
    至二成，對於瑕疵不動產之貸款額度一般會降得更低，瑕疵
    較嚴重者銀行甚至拒絕放款，惟因本案不動產的傾斜瑕疵程
    度輕微，銀行應不至於拒絕放款，但必定會降低放款成數，
    比照還款能力不足的情況態放款額度降低一成至二成，評估
    時以較保守的估計採二成計算，此屬估價人員之推定。」（
    見本院卷二第354頁）。據上，鑑定單位亦已說明其係參照
    還款能力不足之情況，依其專業智識及經驗推估貸款成數降
    低比例，則被告徒執鑑定單位未提出實證資料，即認為鑑定
    意見不足參採云云，尚難採憑。
　③被告另辯系爭建物地下層面積大於第1層，然估價報告書未分
    層估價，概依同一單價計算總價，價值失真乙節：經鑑定單
    位以上開號函補充說明略以：「於價格評估時上述面積差異
    均列入在個別因素調整表內之建物面積適宜性項目下進行價
    格調整，調整率均係在綜合考量下評估，評估過程中也以迫
    近法求取標的1F與B1單價之對比，本案與比較標的之單價對
    比如下表：」（見本院卷二第355頁），及依前文之附表內
    容，顯示系爭建物與比較標的1至3之「B1單價占1F單價比」
    依序為71.3%、71.0%、72.7%、73.3%（見本院卷二第356頁
    ）。從而，鑑定單位已將各層面積占比因素納入鑑定之考量
    ，且各標的物之「B1單價占1F單價比」彼此相差尚微，其中
    系爭建物之比例值係居中，並非極端值，尚無明顯不合理之
    處。則被告所為指摘，尚難採憑。
　④估價報告書就「污名效果具備顯著性」並未按步驟分析乙節
    ：經鑑定單位以上開函文表列方式，針對各項與「污名效果
    具備顯著性」有關之指標，補充說明其相關性為何，並逐項
    說明其認定結論所採之理由為何（見本院卷二第357至358頁
    ）。且本件交易價值減損之因素主要僅有傾斜率乙項，而依
    前述，估價報告書已就此因素逐一說明減損率之影響因子與
    計算過程。被告所為指摘，尚難採憑。
　⑤估價報告書在核算交易價值減損時，未將原有損壞之影響金
    額扣除乙節：估價報告書於關於價值減損之段落於標題載明
    「五、房屋傾斜價值減損評估」（見估價報告書第46頁），
    並於「（十）瑕疵情況價值評估結果」段落說明「修復費用
    」及「污名價值減損」金額分別若干，並敘明「推定修復後
    仍有污名價值減損」（見估價報告書第77至78頁）；可知鑑
    定單位在估算「污名價值減損」金額時，應僅考量傾斜率因
    素暨核算除傾斜率以外之「『修復後』污名價值減損」金額，
    並將修復費用另行計列。另估價報告書所列修復費用，並未
    計入既有損壞之修復費用等情，已如前述。據上，足見鑑定
    單位係將修復費用及污名價值減損金額分列，亦無將既有損
    壞之影響納入。又鑑定單位以上開號函補充說明略以：「此
    部分損壞是法定空地所鋪設的PC地坪與建物外牆銜接處之裂
    縫」、「因地坪裂縫並非人為損壞，屬自然及時間因素導致
    ，且損壞情況輕微，修復費用低廉，亦不影響建物之結構安
    全，不致造成交易價額減損，故於評估過程中並未將原有損
    壞之影響納入考量。」（見本院卷二第359頁）。綜上，此
    部分被告所為指摘，應無可採。
　⒋原告不得請求賠償自行鑑定費用15萬5400元：
　  原告主張：系爭建物之損害原因、責任釐清及回復原狀方法
    、費用估算等，需專業技師鑑定評估，鑑定費用即屬民法第
    213條第3項之必要費用，陞築公司於107年11月26日函文通
    知原告其同意且認有必要辦理鑑定，應由被告負擔鑑定費用
    15萬5400元等語，並提出陞築公司函文為佐（見本院卷一第
    319頁）、結構技師公會鑑定費用之收據及統一發票為證（
    見本院卷一第321至323頁）。被告則以：對於系爭鑑定報告
    之鑑定費用合計15萬5400元並不爭執，被告於107年11月26
    日函文並未同意願為原告支付起訴前之鑑定費用，原告請求
    之鑑定費用並非起訴後之法院囑託公正單位鑑定之證據調查
    程序費用，不應由被告承擔鑑定費用等語。查，原告所支付
    鑑定費用，並非系爭建物因系爭工程施工不當損壞所生之損
    害費用，故原告不得請求被告給付鑑定費用15萬5400元。原
    告雖主張被告已同意給付鑑定費用云云，然為被告所否認，
    查，陞築公司於107年11月26日107築工字第112601號通知原
    告之函文，僅係表示將待原告委請第三方公證單位完成鑑定
    後，作為承擔後續相關責任之依據，然並無同意負擔鑑定費
    用之任何意思等情（見本院卷一第319頁）。則原告主張被
    告已同意負擔鑑定費用云云，自無可採。
㈡、原告主張陞築公司違反民法第794條規定，且依民法第184條
    第2項規定，請求陞築公司賠償上開所受損害，為有理由。
    從而原告依民法第185條第1項前段規定，合國公司與陞築公
    司負連帶賠償之責，為有理由：
  ⒈按土地所有人開掘土地或為建築時，不得因此使鄰地之地基
    動搖或發生危險，或使鄰地之工作物受其損害，民法第794 
    條定有明文，該條文係保護他人、維持社會公共利益之規定
    ，定作人違反此項規定者，應推定其於定作或指示有過失；
    定作人雖將工程交由他人承攬施作，惟定作人依法令負有為
    特定事項之義務，而使他人代為該事項時，定作人就該他人
    之過失或不適當之履行，仍應負其全責，不得因該他人之代
    為履行而免其義務（最高法院72年度台上字第2225號判決意
    旨參照）。次按民法第794條關於土地所有人開掘土地或為
    建築時，不得因此使鄰地之地基動搖或發生危險，或使鄰地
    之工作物受其損害之規定，係屬同法第184條第2項所定之保
    護他人法律，違反該保護他人之法律致生損害於他人者，除
    依該條項但書之規定，能證明其行為無過失，可不負賠償責
    任外，即應對鄰地工作物所有人所受之損害，負賠償之責（
    最高法院99年度台上字第1258號判決意旨參照）。復按建築
    法第69條規定：「建築物在施工中，鄰接其他建築物施行挖
    土工程時，對該鄰接建築物應視需要作防護其傾斜或倒壞之
    措施。」、建築技術規則建築構造編第2章基礎構造第1節第
    62條規定：「基礎設計及施工應防護鄰近建築物之安全。設
    計及施工前均應先調查鄰近建築物之現況、基礎、地下構造
    物或設施之位置及構造型式，為防護設施設計之依據。前項
    防護設施，應依本章第六節及建築設計施工編第八章第三節
    擋土設備安全措施規定設計施工。」。則上開建築法規之規
    定，係以防止危害他人權益或禁止侵害他人權益為目的，自
    屬民法第184條第2項規定所謂保護他人之法律。又，民法第
    185條第1項規定：「數人共同不法侵害他人之權利者，連帶
    負損害賠償責任。不能知其中孰為加害人者亦同。」。且數
    人因共同過失不法侵害他人之權利者，依法應負連帶賠償責
    任，苟各行為人之過失均為其所生損害之共同原因，即所謂
    行為關連共同，亦足成立共同侵權行為。　
  ⒉原告主張：系爭建物自74年7月建築完成以降，至106年間被
    告施工時已屬近32年高齡之老舊房屋，且屬早期RC構造，地
    上五層及地下一層，構造與配筋均依早期規範設計其耐震能
    力，較現行設計規範弱，被告於施工時進行開挖更需妥為慎
    重及鄰房防護，依系爭建物之沉陷、傾斜及損害現象，系爭
    建物之損害與被告施作系爭工程相關等語。經查，陞築公司
    為系爭工程之定作人，其委託建築師設計及交付承攬人即合
    國公司施工時，應注意系爭工程之施工過程安全以免加害於
    鄰房即系爭建物，從而，系爭建物因系爭工程之開挖，造成
    地面沉陷，並導致系爭建物之傾斜損壞，業如前述。則因系
    爭工程之施工，致毗鄰之系爭建物受損，則依上開規定及說
    明，自應推定陞築公司對此亦應負過失之責，然陞築公司並
    未舉證證明其等並無過失，自應依民法第184條第2項、第18
    5條規定，對原告負損害賠償責任。復查，系爭工程之施工
    違反上開建築法規之規定，以致造成系爭建物傾斜損壞，堪
    可認定。則合國公司為系爭工程之為承造人，負責工程之實
    際施作，對於施工如有妨礙鄰房之安全者，即應作必要之措
    施，以防止損害於他人，惟仍怠於防患致對系爭建物造成損
    害，自屬有過失；而陞築公司為起造人，系爭工程緊鄰原告
    系爭建物，其施工將有動搖損壞鄰地房屋之可能，亦符常情
    ，是定作人委託建築師設計及交付承攬人施工時，自應注意
    建築師及承攬人之能力，並應注意工程之進行安全，以免加
    害於他人，陞築公司竟怠於注意，其定作自有過失。其等對
    原告因此造成之損害，亦負有損害賠償之責任。
  ⒊承上，原告依民法第185條第1項主張被告之過失俱為系爭建
    物受損之共同原因，請求被告應連帶負損害賠償責任，為有
    理由。
六、末按給付有確定期限者，債務人自期限屆滿時起，負遲延責
    任。給付無確定期限者，債務人於債權人得請求給付時，經
    其催告而未為給付，自受催告時起，負遲延責任。其經債權
    人起訴而送達訴狀，或依督促程序送達支付命令，或為其他
    相類之行為者，與催告有同一之效力。遲延之債務，以支付
    金錢為標的者，債權人得請求依法定利率計算之遲延利息。
    應付利息之債務，其利率未經約定，亦無法律可據者，週年
    利率為百分之五。民法第229條第1、2項、第233條第1項、
    第203條分別定有明文。查，原告原起訴請求被告給付鑑定
    費用15萬5400元、修復費用51萬5715元、交易價值減損64萬
    元；嗣於109年12月14日具狀減縮請求修復費用35萬7406元
    、擴張請求交易價值減損為104萬9194元；復於110年7月22
    日具狀減縮請求交易價值減損為89萬4862元。而經本院認定
    原告得請求被告給付之修復費用為35萬7406元、交易價值減
    損為89萬4862元等節已如前述，是修復費用35萬7406元及交
    易價值減損其中64萬元之法定遲延利息，應自起訴狀繕本送
    達（均為108年6月24日，見本院卷一第379、381頁）之翌日
    即108年6月25日起算；至於交易價值減損其餘25萬4862元之
    法定遲延利息，應自民事擴張聲明暨部分請求撤回狀繕本送
    達（為109年12月16日，見本院卷二第339頁）之翌日即109
    年12月17日起算。
七、綜上所述，原告依民法第184條第2項、第185條第1項規定，
    請求被告連帶給付125萬2268元，及其中99萬7406元自108年
    6月25日起，其餘25萬4862元自109年12月17日起，均至清償
    日止，按年息5%計算之利息，為有理由，應予准許；逾此範
    圍之請求，則屬無據，應予駁回。
八、原告勝訴部分，兩造陳明願供擔保，聲請宣告准免假執行，
    經核均無不合，茲分別酌定相當擔保金額准許之。至原告敗
    訴部分，其假執行之聲請失所附麗，應併予駁回。
九、被告雖聲請重新鑑定交易價值減損金額若干，就其所辯估價
    報告書之部分，業經本院認定如前；至被告另以估價報告書
    評估系爭建物1樓之單價為每坪89萬元、地下1層為每坪63.5
    萬元，然自內政部實價登錄網頁所查得鄰近之重慶南路3段
    巷內公寓房價有1樓為每坪79萬餘元、1樓加地下1層之平均
    單價為41萬餘元，可見當地地下1層之市場行情應不到每坪4
    0萬元等情，為應行重新鑑定之理由云云。惟：被告所提出
    實價登錄查詢資料雖顯示與系爭建物相距不遠之臺北市○○區
    ○○○路0段00巷0弄0○00號中某址房屋之1樓與地下1層於107年
    3月間之交易單價為每坪41萬0149元、總面積為39.86坪（見
    本院卷二第265頁），與估價報告書暨補充鑑定意見就系爭
    建物所採認之1樓每坪89萬元、地下1層每坪63.5萬元（見本
    院卷二第356頁），二者不同；然則，估價報告書之價格基
    準日為109年9月30日（見估價報告書第5頁），系爭建物1樓
    加地下1層之總面積為56.03坪（見估價報告書第25頁），顯
    示被告所提參考案例與估價報告書之價格基準日相差達2年6
    個月；另該參考案例有部分土地面積，非屬都市計畫之住宅
    區用地（見本院卷二第265頁）；又被告所提參考案例之實
    價登錄查詢列印資料並未顯示該房屋之1樓及地下1層所占面
    積分別為何；基上，顯示二者之價格基準於時間、土地使用
    分區均存在相當差異，且有部分評價因素資訊不足如路寬、
    屋況等。再者，被告所提出參考案例僅有1處，是否足以代
    表該地之一般價格，並無可考。則被告徒執1處狀況不明之
    房地交易價格，據以指稱參採多項房地因素之估價報告書內
    容不值參採云云，難認有據。從而被告聲請再次進行估價鑑
    定暨摒棄既有估價報告書之鑑定意見，核無調查之必要，併
    此敘明。本件事證已臻明確，兩造其餘之攻擊防禦方法及舉
    證，經本院審酌後，經核與勝負之判斷不生影響，爰不予逐
    一論酌。
十、訴訟費用負擔之依據：民事訴訟法第79條。　
中　　華　　民　　國　　111 　年　　1 　　月　　14　　日
                  工程法庭    法  官    陳智暉
以上正本係照原本作成。
如對本判決上訴，須於判決送達後20日內向本院提出上訴狀。如
委任律師提起上訴者，應一併繳納上訴審裁判費。
中　　華　　民　　國　　111 　年　　1 　　月　　14　　日
                  　　　　    書記官　　陳嬿舒